臺灣高等法院臺南分院刑事判決　　　　　九十年度上訴字第一四二號　　　　Ｇ
　　　上　訴　人　臺灣嘉義地方法院檢察署檢察官
　　　被　　　告　甲　○　○
右上訴人因被告偽造文書案件，不服臺灣嘉義地方法院八十九年度訴字第四七六號中
華民國九十年九月十三日第一審判決（起訴案號：臺灣嘉義地方法院檢察署八十九年
度偵字第三八六六號），提起上訴，本院判決如左：
      主      文
原判決撤銷。
甲○○行使偽造私文書，足以生損害於他人，處有期徒刑伍月，如易科罰金，以參佰
元折算壹日。
      事      實
一、甲○○於民國（下同）八十七年五月間自任會首，召集乙○○等二十四人，組成
    自八十七年五月十五日起至八十九年五月十五日止，每會新台幣（下同）二萬元
    採內標制之互助會，約定每月十五日各會員於嘉義市○○里○○○街五十三號七
    樓一之「吉將建設有限公司」（下簡稱「吉將公司」）內進行投標，開標後由甲
    ○○向其他未得標會員收取會款後再交予得標會員。詎甲○○竟基於意圖為自己
    不法所有之犯意，於八十八年四月十五日之第十二會標會日期，在吉將公司內，
    未經乙○○之同意，於標單上偽造書有乙○○之署押一枚及填寫標息三千五百元
    之私文書一紙（標單上並記載「標單」二字），持以行使參與競標，並充為最高
    得標之標單，佯為得標，而向該會之活會會員十二人（除乙○○外）施行詐術訛
    稱該次會由會員乙○○得標，另向乙○○訛稱已為其他會員得標，使該次會活會
    會員計十三人（包括乙○○）因之誤信乙○○得標而陷於錯誤，共交付會款二十
    一萬四千五百元予甲○○，並足以生損害於乙○○及其他活會會員之權益。嗣於
    八十九年五月十八日會期屆滿，乙○○未獲互助會之尾會款，質之甲○○，始得
    知上情。
二、案經乙○○訴由臺灣嘉義地方法院檢察署檢察官偵查起訴。
      理      由
一、上訴人即被告甲○○坦承於右揭時、地召集二十四人之互助會，每會各為二萬元
    ，採內標制，且告訴人乙○○亦為該會之會員等情不諱（見本院九十年十二月五
    日訊問筆錄），然矢口否認有何詐欺及偽造文書之犯行，辯稱：我因為當時被倒
    ，不知道為什麼在偵查中會承認冒標並寫三千五百元之標息云云。經查：右揭
    事實迭據告訴人乙○○於原審偵審及本院審理中指訴綦詳，並有儲蓄會名單等附
    卷可稽（見偵查卷第五頁），且參以證人姬春英證稱：我去幫我女兒（即告訴人
    乙○○）標會，會在標單上寫她的名字，但沒標到等語（見原審卷第六十九頁）
    ，而被告於偵查中業坦供稱：我偽造乙○○之簽名，並寫三千五百元之利息，得
    標後將錢交給陳正雄供吉將公司週轉用等語（見偵查卷第十五頁反面），又於本
    院調查中供稱：（問：妳對告訴人所言標會都有寫標單、標息、名字，有何意見
    ？）是有寫標單，上有寫標息等語（見本院九十一年一月九日訊問筆錄），足證
    被告甲○○確未經告訴人乙○○之同意而偽造乙○○之署押、標息於記有「標單
    」二字之投標單上無訛。嗣被告於本院改辯稱：「投標單上未記有『標單』二字
    」、「投標單上是否有寫投標人之名字，我忘了」等語，顯係事後避重就輕之詞
    ，無足採取。又被告於偵查中坦認於八十八年四、五月冒標告訴人之會（見偵
    查卷第十五頁反面），惟查其於原審調查中另供稱：我找到八十八年四、五月標
    到的人，四月是其妹吳美滿標到，五月是鄭秋美標到，偵查中我是說錯等語（見
    原審卷第一五六、一五七頁），並提出分有吳美滿、鄭秋美簽名之得標會款計算
    紙各一紙及支付鄭秋美會款之彰化銀行之支票二張為據（見原審卷第一六０、一
    六一頁），本院酌之上開支付鄭秋美會款之彰化銀行之支票二張發票日分為八十
    八年五月十八日及同年月二十七日，面額計四十萬元，加上已扣除其死會一會二
    萬元及被告自承另付現金二萬六千四百元，總計鄭秋美於第十三會即八十八年五
    月十五日標得會款四十四萬六千四百元，核與該次會活會會員十二人，標息二千
    八百元，每人繳會款一萬七千二百元，十二位活會會員計繳二十萬六千四百元，
    另死會十二人，每人繳二萬元，計繳二十四萬元，總計該次會標得會款四十四萬
    六千四百元乙節有吻合之處，且就其標息金額、於該標會當月以支票二張支付大
    部分會款，另部分少額會款以現金支付，尚符合社會生活之經驗法則，堪認八十
    八年五月十五日第十三會確係由鄭秋美得標無訛。惟另酌以被告與會員吳美滿均
    坦承其等二人具有胞姊妹血親之密切關係（見本院九十一年一月九日訊問筆錄、
    原審卷第一九○頁），本難期吳美滿到庭為公正之證詞，且設若此第十二會確為
    吳美滿所標得，就案件重要事項關係被告之罪責是否成立至鉅，衡情被告於原審
    調查之初必急於提出對其有利之上開有吳美滿簽名之得標會款計算紙一紙，並促
    其胞妹吳美滿儘速到庭結證，詎被告卻遲至九十年七月二十七日原審言詞辯論期
    日始翻異前詞而稱八十八年四月份的會，係由吳美滿以標金二千五百元標到等語
    （見原審卷第一五七頁），並遽行提出上開有吳美滿簽名之得標會款計算紙一紙
    為證，已難令人信該計算紙之內容為實。且吳美滿竟於原審調查時二次經傳喚而
    無正當理由拒絕到庭，俟被告為上開翻異前詞並提出上開有吳美滿簽名之得標會
    款計算紙一紙，始於原審法院再開言詞辯論之九十年八月三十一日到庭附合被告
    而證稱：我標到八十八年四月份的會，標金二千五百元，上開得標會款計算紙為
    我寫的等語（見原審卷第一九三頁），所為證詞顯係事後勾串迴護之詞，難予採
    信。再酌以告訴人既有向被告跟會，迄滿會後並未曾標到會款，此為被告所不爭
    之事實，足見被告如上所述業已於偵查中坦認有於八十八年四月間冒告訴人之名
    義以標息三千五百元冒標會款乙情屬實，益證其顯確有於八十八年四月份之第十
    二會冒告訴人名義偽造標單，且以不實之偽造標單向告訴人及其他活會會員行使
    ，致其等誤信而繳交會款，被告顯係施用詐術，致使告訴人及其他活會會員等陷
    於錯誤而交付會款甚明，其有為自己不法所有之意圖及詐欺、行使偽造私文書等
    犯意，應堪認定。再者，依被告所陳其於八十八年四月份之第十二會以標息為三
    千五百元冒名競標，而該互助會會員總人數共二十四人，則於八十八年四月份之
    第十二會之活會會員人數應為十三人，每人應繳會款一萬六千五百元等情計算，
    則被告總計向包括告訴人在內之活會會員十三人詐得會款二十一萬四千五百元，
    亦堪認定。雖證人即會員葉麗慧、林麗珍、盧蔡娥、張竹鴻、陳住林、蔡麗卿
    、吳美滿經被告聲請傳喚於原審到庭證稱：投標之方式均由會員書寫標息，未寫
    姓名，以空白紙填寫，並以認筆跡之方式決定由何人得標等語，並稱：已忘了有
    無他會員在標單上寫名字也寫金額等語（均見原審卷第六十七頁），足見其等就
    投標單上有無記載投標者之姓名，或稱「沒有」、或稱「已忘了」，前後說詞已
    呈混沌不清，難令人盡信。且觀之被告所組該互助會之會員多達二十四名，有上
    開儲蓄會名單可憑，設如均僅以投標會員所載數字投標，而未載明投標會員之姓
    名，會首焉能辨識由何人得標？苟包括未在現場委由被告投標之會員亦未載姓名
    ，豈不益生紛擾，自招不便？況為免發生糾紛，一般在場之會員均於投標時詳列
    投標人之姓名、標息，以資辨認，此為一般民間互助會投標之常情，殆無疑義，
    足見上開證人所證述投標時不書寫投標者之姓名乙節，違反常情至明，顯係事後
    附合被告之詞，不足採取。又證人劉芳玉固另證稱：我沒有看過他們開標，我都
    是用匯款的，標單上寫什麼我也不知道等語（見原審卷第六十八頁），惟證人劉
    芳玉係思慮成熟之成年人，既為參與之會員，就如何競標、標單上應書寫姓名及
    標息，應知之甚稔，矧其竟謂不知如何書寫標單、標單上寫什麼亦不甚清楚，是
    渠所為有利被告之證詞亦顯與事理有違，自難予盡信。故應以告訴人乙○○所陳
    稱：標單上確有書寫標單、姓名及標息、且被告有說要寫名字等語，與一般民間
    合會投標之常情較符而可採信，益徵被告於偵查中自白於前揭時、地在標單上偽
    造告訴人乙○○之署押等情為真。其確有冒名標會並在標單上偽簽活會會員乙○
    ○之姓名參與標會之偽造私文書犯行，足堪認定。又參以被告亦坦認：起會一
    年前我有與吉將公司合夥買一塊地，另公司叫我跟外面的人跟了好幾個會，但錢
    都沒給我，我起會當時是在吉將公司管理財務，所取得之會錢均拿到吉將公司週
    轉，後來吉將公司倒了我四百萬元左右，另又被人倒了很多錢，所以拿不出錢來
    、於八十六、七年間，我並無申報所得稅等語無誤（見本院九十年十二月五日、
    九十一年一月九日訊問筆錄），足證被告於八十七年間其月入扣除固定開銷已屬
    捉襟見絀，其經濟狀況已然不佳，並無召集互助會之能力甚為明顯，復以證人劉
    芳玉、姬春英、陳住林亦證稱：因被告會說是別人請他標的，沒有去看開標的人
    被告會打電話說這期標金多少，要叫我們匯給他等語明確（見原審卷第六十九頁
    ），足見被告隱瞞此經濟狀況非佳之事實而招攬每會高達二萬元之互助會，並向
    前開不知內情之告訴人及其他會員入會以詐取會款，益徵被告顯有為自己不法所
    有之意圖及詐欺犯意至明。又被告在書有「標單」二字之標單上偽造乙○○之
    署押及利息，並告知其他會員由乙○○得標，致使參加競標活會會員陷於錯誤仍
    如期繳交會款約四十四萬元，客觀上衡之，顯足生損害於告訴人及其他活會會員
    之權益，亦堪認定。綜上所述，相互參證，被告前揭所辯，顯係事後卸飾之詞，
    不足採信。其事證明確，犯行堪以認定。
二、查被告甲○○在標單上偽簽活會會員乙○○之姓名及一定金額之利息參與標會，
    並於標單上記載「標單」二字，已足表徵係會員乙○○以該息標取會款之意思，
    為參與競標互助會會款用意至明，該標單應認仍屬刑法第二百十條第一項之一般
    私文書。核其所為，係犯刑法第三百三十九條第一項之詐欺取財罪、同法第二百
    十六條、第二百十條之行使偽造私文書罪。又被告偽造署押之行為為偽造私文書
    之部分行為，且偽造私文書之低度行為為行使之高度行為所吸收，均不另論罪。
    又被告以一次冒標之詐欺行為，同時向多數活會會員詐取會款，係以一行為觸犯
    數個相同之詐欺罪名，為同種想像競合犯，應依刑法第五十五條規定，從一重處
    斷。又被告所犯上開各罪間，有方法結果之牽連關係，為牽連犯，依刑法第五十
    五條之規定，應從較重之行使偽造私文書罪處斷。
三、原判決疏未詳加調查證據及未細心勾勒案情，遽以無證據證明被告犯罪，而諭知
    無罪之判決，尚嫌速斷。檢察官上訴意旨執此指摘原判決不當，為有理由，自應
    由本院將原判決予以撤銷改判。爰審酌被告犯罪之動機、目的係貪圖不法利益、
    手段輕微、所生危害非鉅，及犯罪後已與被害人乙○○達成和解，態度良好等一
    切情狀，量處被告如主文第二項所示之刑，並諭知如易科罰金以三百元折算一日
    之標準。又按刑法第四十一條原規定：「犯最重本刑為三年以下有期徒刑以下之
    刑之罪，而受六月以下有期徒刑或拘役之宣告，因身體、教育、職業或家庭之關
    係，執行顯有困難者，得以一元以上三元以下折算壹日，易科罰金。」，惟該條
    文業於九十年一月四日修正為（第一項）：「犯最重本刑為五年以下有期徒刑以
    下之刑之罪，而受六月以下有期徒刑或拘役之宣告，因身體、教育、職業或家庭
    之關係，執行顯有困難者，得以一元以上三元以下折算壹日，易科罰金。但確因
    不執行所宣告之刑，難收矯正之效，或難以維持法秩序者，不在此限」，（第二
    項）：「併合處罰之數罪，均有前項情形，其應執行之刑逾六月者，亦同。」，
    並於九十年一月十日經總統公布施行，本件被告犯罪時間係在舊法時期，比較新
    舊法結果，新法對被告並無不利，自應適用新法。至被告所偽造活會會員乙○○
    之標單一紙（其上書有「標單」、標息三千五百元及「乙○○」之署押一枚）並
    未扣案，難認現仍存在，其所偽造之署押及標單，均不予宣告沒收，附此敘明。
據上論斷，應依刑事訴訟法第三百六十九條第一項前段、第三百六十四條、第二百九
十九條第一項前段，刑法第二條第一項前段、第二百十六條、第二百十條、第三百三
十九條第一項、第五十五條、修正後第四十一條第一項前段，罰金罰鍰提高標準條例
第一條前段、第二條，判決如主文。
本案經檢察官邱克斌到庭執行職務。
中    華    民    國      九十一      年      三      月      二十六    日
                  臺灣高等法院臺南分院刑事第五庭
                                      審判長法官  鄭    文    肅
                                            法官  黃    三    哲
                                            法官  王    浦    傑
右正本證明與原本無異。
如不服本判決，應於判決送達後十日內向本院提出上訴狀，其未敘述理由者並應於提
出上訴狀後十日內向本院補提理由書（應附繕本)。
                                      法院書記官  蔡    振    豐
中    華    民    國      九十一      年      三      月      二十九    日
附錄法條：
刑法第二百一十六條：行使第二百十條至第二百十五條之文書者，依偽造、變造文書
                    或登載不實事項或使登載不實事項之規定處斷。
刑法第二百一十條：偽造、變造私文書，足以生損害於公眾或他人者，處五年以下有
                  期徒刑。
刑法第三百三十九條第一項：意圖為自己或第三人不法之所有，以詐術使人將本人或
                          第三人之物交付者，處五年以下有期徒刑、拘役或科或
                          併科一千元以下罰金。
